最高法院刑事判決                              八十八年度台上字第六三七七號
    上  訴  人  甲○○
右上訴人因違反野生動物保育法案件，不服台灣高等法院中華民國八十六年十月十四
日第二審判決（八十六年度上易字第五五八五號，起訴案號：台灣桃園地方法院檢察
署八十六年度偵字第二○○○號），提起上訴，本院判決如左：
    主  文
原判決撤銷，發回台灣高等法院。
    理  由
本件原判決認定上訴人甲○○明知象牙係保育類野生動物大象之牙，未經行政院農業
委員會同意，不得輸入，竟未經同意，於民國八十五年十二月五日，自澳門搭機返台
時，將其在大陸地區購得之象牙印章四枚帶入境，在中正機場通關查驗時被財政部
台北關稅局稽查組執勤關員查獲等情，因而撤銷第一審諭知上訴人無罪之判決，改判
論處上訴人違反野生動物之活體及保育類野生動物之產製品，非經中央主管機關之同
意，不得輸入或輸出之規定，未經中央主管機關同意，輸入保育類野生動物之產製品
，處有期徒刑六月之罪刑，固非無見。
惟查：犯罪之成立，除應具備各罪之特別要件外，就其具有故意或過失之一般要件，
尤應於判決事實欄明確記載，否則其適用之法律即失其依據；本件原判決事實欄僅記
載上訴人：「明知象牙係經中央主管機關行政院農業委員會公告，屬野生動物保育法
第四條第一項第一款所定之保育類野生動物大象之牙，未經該會同意，不得輸入，竟
未經同意，於八十五年十二月五日，自澳門搭乘復興航空公司三○四班機返台時，私
自將其在大陸地區所購得野生動物之產製品即象牙印章四枚藏在其所攜帶之行李中非
法輸入我國境內」；就上訴人所帶入境之印章四顆是否「明知」為象牙產製品，未
為明確認定並詳細記載，致事實尚欠明確，無從為適用法律之依據；又上訴人於財政
部台北關稅局偵訊時辯稱：「不知為象牙製造，不知其材質為象牙製造」（偵查卷第
五頁），於檢察官偵查中亦辯稱：「我認為便宜就買進來，我以為是牛角」（同上卷
第十四頁），於第一審供稱：「不知該物是象牙製品；東西是我買的，但不知是象牙
；我在地攤看到這些印章，連同刻工，折合新台幣六百餘元，很便宜，我沒有想到是
象牙；我不知什麼史垂格線」（第一審卷第十一頁反面、第十七頁正反面），於原審
復辯稱不知該四顆印章係象牙製品等情，原判決就其不知情之辯解，既未於理由欄內
明何以不足採，亦未說明認定其知情而故意非法輸入之事實所憑之證據及認定之理
由，殊有理由不備之違法。應認原判決有撤銷發回之原因。
據上論結，應依刑事訴訟法第三百九十七條、第四百零一條，判決如主文。
中      華      民      國    八十八    年     十一     月     十一     日
                              最高法院刑事第一庭
                                  審判長法官  施  文  仁
                                        法官  張  淳  淙
                                        法官  林  永  茂
                                        法官  蕭  仰  歸
                                        法官  洪  佳  濱
      右正本證明與原本無異
                                              書  記  官
中      華      民      國    八十八    年     十一     月     十八     日
